【裁判字號】    94,易,2049
【裁判日期】    950914
【裁判案由】    詐欺
【裁判全文】
臺灣臺中地方法院刑事判決              94年度易字第2049號
公  訴  人  臺灣臺中地方法院檢察署檢察官
被      告  丙○○
                    （現於臺灣高雄第二監獄執行中）
上列被告因詐欺案件，經檢察官提起公訴（93年度偵字第 14906
號），本院合議庭裁定由受命法官獨任進行簡式審判程序，判決
如下：
    主  文
丙○○幫助意圖為自己不法之所有，以詐術使人將本人之物交付
，累犯，處有期徒刑參月，如易科罰金，以銀元參佰元即新台幣
玖佰元折算壹日。扣案之中國信託商業銀行、戶名丙○○、帳號
000000000000號帳戶之存摺壹本沒收。
    犯罪事實
一、丙○○前於民國88年間，因違反槍砲彈藥刀械管制條例及贓
    物等案件，經臺灣板橋地方法院於90年7月6日，以89年度訴
    字第355號判處應執行有期徒刑2年8月確定，嗣於92年7月30
    日假釋交付保護管束，甫於93年3月8日因保護管束期滿未經
    撤銷視為執行完畢。詎丙○○猶不知悔改，其可預見金融機
    構帳戶係個人理財之重要工具，且關係個人財產、信用之表
    徵，如交予他人使用，或經不詳年籍姓名之人無故蒐集他人
    之存摺、金融卡、密碼等帳戶資料，有供作財產犯罪用途之
    可能，對於提供帳戶雖無引發他人萌生犯罪之確信，但仍不
    顧他人所可能遭害之危險，竟基於縱若有人持其存摺、密碼
    後，自行或轉交他人用以實施犯罪，供作被害人匯款之用，
    仍不違背其本意之幫助使用其帳戶者向他人詐欺取財之不確
    定故意，於93年8月間某日，在不詳處所，將其於89年9月22
    日在中國信託商業銀行土城分行所開設帳號000000000000號
    帳戶之存摺資料，交付予甲○○（通緝中）使用，並告以密
    碼，容許他人藉其帳戶資料以遂行財產犯罪。嗣甲○○取得
    丙○○所有上開帳戶資料後，即與其所屬之詐欺集團成員，
    共同基於意圖為自己不法所有之概括犯意聯絡，於93年8 月
    20日19時10分許，傳送手機簡訊向丁○○佯稱：伊有一筆信
    用卡消費需要確認，並留有回覆電話，丁○○即撥打該電話
    與一真實姓名年籍不詳之成年女子聯繫，該女子另請丁○○
    撥打00-00000000號電話與真實姓名年籍不詳，自稱王主任
    之人聯絡，該自稱王主任之人向丁○○佯稱欲代為保留帳戶
    餘額，需按指示操作提款機云云，使丁○○信以為真而陷於
    錯誤，乃至提款機前依其指示操作，而於同日20時30分許，
    匯款10萬元至丙○○前開中國信託銀行帳戶，嗣丁○○察覺
    有異發現受騙，報警處理後始查悉上情，並扣得丙○○所有
    供詐欺集團使用之上開帳戶之存摺1本。
二、案經臺中市警察局第一分局報請臺灣臺中地方法院檢察署檢
    察官偵查起訴。
    理  由
一、按本件被告丙○○所犯係死刑、無期徒刑、最輕本刑為3 年
    以上有期徒刑以外之罪，其於準備程序就前揭被訴事實為有
    罪之陳述，經受命法官告知簡式審判程序之旨，並聽取其與
    公訴人之意見後，本院認無不得或不宜改依簡式審判程序進
    行之處，爰依刑事訴訟法第273條之1第1項、第284條之 1，
    裁定本件由受命法官獨任進行簡式審判程序，合先敘明。
二、訊據被告丙○○對其有於上揭時地，將其所開立上開中國信
    託商業銀行土城分行帳戶之存摺等資料，提供予甲○○使用
    之犯罪事實坦承不諱，且甲○○及其所屬犯罪集團成員所為
    之前述詐欺犯行，亦據被害人丁○○分別於警、偵訊中指訴
    及證述綦詳，並有中國信託商業銀行函覆之被告丙○○開戶
    資料及客戶歷史交易查詢清單、存摺影本及對帳單各一份附
    卷可稽。又按刑法上之故意，分直接故意（確定故意）與間
    接故意（不確定故意），「行為人對於構成犯罪之事實，明
    知並有意使其發生者」為直接故意，「行為人對於構成犯罪
    之事實，預見其發生而其發生並不違背其本意者」為間接故
    意；一般人至銀行開設帳戶並非難事，如非為詐欺犯罪等不
    法目的，依常情並無捨棄自己帳戶而迂迴收受他人帳戶使用
    之理，是被告對於甲○○可能將其帳戶用來作為詐欺等非法
    用途上，應有所預見，且不違背其本意，其竟仍提供其帳戶
    予甲○○使用，足見甲○○將被告帳戶用來作為詐欺取財之
    用，為被告所容認及允許。另查銀行帳戶可供款項之存匯、
    提領，係一般人均可輕易申請開設，並無任何資格條件之限
    制，且金融存款帳戶，事關存戶個人財產權益之保障，其與
    存戶印鑑章、提款卡結合，專屬性、私密性更形提高；除非
    本人或與本人具密切關係之人，難認有何理由可自由流通使
    用該存摺；一般人亦均有應妥為保管存摺或提款卡，以防止
    存摺或提款卡被他人冒用之認識，縱有特殊情況偶有將存摺
    、提款卡交付他人之需，亦必深入瞭解其用途後始行提供使
    用，實乃吾人日常生活經驗與事理；且存摺、提款卡等有關
    個人財產、身分之物品，如淪落不明人士手中，極易被利用
    為與財產犯罪有關之犯罪工具；而與他人於身分上不具密切
    關係之人，竟要求他人提供帳戶以為使用，此等行為，客觀
    上已屬可疑，且顯係供為某非正當資金進出使用，而隱瞞其
    流程及行為人身分曝光之不法意圖亦可預見；若此之社會現
    實，恆係一般人本於日常生活經驗即可體察，本件被告對此
    自亦難諉為不知，是被告提供其所開設之帳戶時，應有幫助
    他人犯詐欺取財罪之不確定故意，堪可認定，此外復有被告
    丙○○上開中國信託商業銀行存摺1 本扣案可佐。綜此，本
    件事證至臻明確，被告幫助詐欺犯行，洵堪認定。
三、新舊法之比較：
    被告行為後，刑法業於民國94年1月7日修正，同年2月2日公
    布，於95年7月1日施行。按行為後法律有變更者，適用行為
    時之法律，但行為後之法律有利於行為人者，適用最有利於
    行為人之法律，現行刑法第2條第1項訂有明文。此條規定乃
    與刑法第1條罪刑法定主義契合，而貫徹法律禁止溯及既往
    原則，係規範行為後法律變更所生新舊法律比較適用之準據
    法，是刑法第2條本身雖經修正，但刑法第2條既屬適用法律
    之準據法，本身尚無比較新舊法之問題，應一律適用裁判時
    之現行刑法第2條規定，以決定適用之刑罰法律，先予辨明
    。又以本次刑法修正之比較新舊法，應就罪刑有關之共犯、
    未遂犯、想像競合犯、牽連犯、連續犯、結合犯，以及累犯
    加重、自首減輕暨其他法定加減原因（如身分加減）與加減
    例等一切情形，綜其全部罪刑之結果而為比較，有最高法院
    95年5月23日95年度第8次刑庭會議決議可資參照。經查：
  (一)刑法第339條第1項詐欺取財罪，法定刑得科或併科銀元1千
    元以下罰金，依修正後刑法施行法增訂第1條之1：「中華民
    國94年1月7日刑法修正施行後，刑法分則編所定罰金之貨幣
    單位為新臺幣。94年1月7日刑法修正時，刑法分則編未修正
    之條文定有罰金者，自94年1月7日刑法修正施行後，就其所
    定數額提高為30倍。但72年6月26日至94年1月7日新增或修
    正之條文，就其所定數額提高為3倍」及刑法第33條第5款修
    正為：「主刑之種類如下：五、罰金：新臺幣一千元以上，
    以百元計算之」等規定觀之，依修正後之法律，刑法第339
    條第1項詐欺取財罪所得科處之罰金刑最高為新臺幣3萬元、
    最低為新臺幣1千元，然依被告行為時之刑罰法律，即罰金
    罰鍰提高標準條例第1條前段規定之提高倍數10倍及修正前
    刑法第33條第5款規定之罰金最低額1元計算，則刑法第339
    條第1項之詐欺取財罪所得科處之罰金最高為銀元1萬元，最
    低額為銀元10元，若換算為新臺幣，最高額雖與新法同為新
    臺幣3萬元，然最低額僅為新臺幣30元。因此，比較上述修
    正前、後之刑罰法律，自以被告行為時關於科處罰金刑之法
    律較有利於被告。
  (二)刑法第30條關於幫助犯之規定，於95年7月1日施行前之規定
    為：「幫助他人犯罪者，為從犯。雖他人不知幫助之情者，
    亦同。從犯之處罰，得按正犯之刑減輕之。」，修正施行後
    之規定則為：「幫助他人實行犯罪行為者，為幫助犯。雖他
    人不知幫助之情者，亦同。幫助犯之處罰，得按正犯之刑減
    輕之。」，揆諸本條之修正理由係為確認幫助犯採共犯從屬
    性說之「限制從屬形式」，並避免「從犯」之不同解讀，而
    將「從犯」修正為「幫助犯」，並明示幫助犯之成立，亦以
    被幫助者著手犯罪之實行，且具備違法性為必要，而將條文
    文字修正為「幫助他人實行犯罪行為者，為幫助犯」。被告
    單純提供帳戶供詐欺取財集團作為被害人匯款之使用，既評
    價為幫助詐欺取財的行為，而上開修正亦僅著眼於觀念的釐
    清，則適用修正施行前之刑法第30條規定論擬，並無不利於
    被告的情形。
  (三)刑法第41條第1項前段規定，於95年7月1日施行前之規定為
    ：「犯最重本刑為五年以下有期徒刑以下之刑之罪，而受六
    個月以下有期徒刑或拘役之宣告，因身體、教育、職業、家
    庭之關係或其他正當事由，執行顯有困難者，得以一元以上
    三元以下折算一日，易科罰金。」；又被告行為時之易科罰
    金折算標準，修正前罰金罰鍰提高標準條例第二條（現已刪
    除）規定，就其原定數額提高為1百倍折算1日，則本件被告
    行為時之易科罰金折算標準，應以銀元1百元、2百元、3百
    元折算1日，經折算為新臺幣後，應以新臺幣3百元、6百元
    、9百元折算為1日。修正施行後之規定則為：「犯最重本刑
    為五年以下有期徒刑以下之刑之罪，而受六個月以下有期徒
    刑或拘役之宣告者，得以新臺幣一千元、二千元或三千元折
    算一日，易科罰金。」比較修正前後之易科罰金折算標準，
    以被告行為時關於易科罰金之規定，較有利於被告。
  (四)修正前刑法第47條規定：「受有期徒刑之執行完畢，或受無
    期徒或有期徒刑一部之執行而赦免後，五年以內再犯有期徒
    刑以上之罪者，為累犯，加重本刑至二分之一」，而修正後
    之刑法第47條第1項則規定「受徒刑之執行完畢，或一部之
    執行而赦免後，五年以內故意再犯有期徒刑以上之罪者，為
    累犯，加重本刑至二分之一」，對於受有期徒刑之執行完畢
    ，五年以內故意再犯有期徒刑以上之罪者，修正前後規定均
    認應論以累犯，並無歧異。被告本次係故意犯罪，不論依修
    正前之刑法第47條，或修正後之刑法第47條第1項規定，均
    構成累犯，新法對被告並無較有利之情形，依刑法第2條第1
    項前段，應逕依修正前之刑法第47條，論以累犯，並加重其
    刑。
  (五)綜合上述各條文修正前、後之比較，揆諸前揭最高法院決議
    及修正後刑法第2條第1項前段、後段規定之「從舊、從輕」
    原則，被告自應適用其行為時之法律，即修正前刑法之相關
    規定、罰金罰鍰提高標準條例第1條前段及修正前罰金罰鍰提
    高標準條例第2條規定，予以論處。
四、按刑法上之幫助犯，係對於犯罪與正犯有共同之認識，而以
    幫助之意思，對於正犯資以助力，而未參與實施犯罪之行為
    者而言 (最高法院75年度台上字第1509號、88年度台上字第
    1270號判決意旨參照)。是以，如未參與實施犯罪構成要件
    之行為，且係出於幫助之意思提供助力，即屬幫助犯，而非
    共同正犯。經查，本件被告基於幫助之犯意，交付前述其開
    立之中國信託銀行帳戶予甲○○，以供他人詐騙財物使用，
    業如前述，被告丙○○僅提供其帳戶之相關物件，為他人之
    詐欺取財提供助力，於尚無證據證明被告係以自己實施詐欺
    犯罪之意思，而與他人有詐欺犯罪之意思聯絡，或被告有直
    接參與詐欺犯罪構成要件行為之分擔情事下，應認其所為係
    幫助犯而非共同正犯，是核被告所為，係犯刑法第30條第 1
    項前段、同法第339條第1項之幫助詐欺取財罪。公訴意旨雖
    以被告上開犯行係共同犯詐欺取財罪之正犯行為，惟業經蒞
    庭檢察官當庭變更為被告係犯幫助詐欺取財罪，附此敘明。
    被告幫助他人犯罪，為從犯，應依修正前刑法第30條第2項
    之規定，按正犯之刑減輕之。查丙○○前於88年間，因違反
    槍砲彈藥刀械管制條例及贓物等案件，經臺灣板橋地方法院
    於90年7月6日，以89年度訴字第355號判處應執行有期徒刑2
    年8月確定，嗣於92年7月30日假釋交付保護管束，甫於93年
    3月8日因保護管束期滿未經撤銷視為執行完畢，有臺灣高等
    法院被告前案紀錄表及臺灣臺中地方法院檢察署刑案資料查
    註紀錄表各一份在卷可按，其於受有期徒刑執行完畢後，於
    5年以內再犯本件有期徒刑以上之罪，為累犯，應依修正前
    刑法第47條之規定加重其刑，上開刑之加減，並依法先加後
    減之。爰審酌被告係具有社會歷練之成年人，對於詐騙集團
    收受他人帳戶以遂行詐騙目的之手法，應知之甚詳，竟提供
    帳戶予不法份子使用，非惟幫助行詐欺取財者遂行取財目的
    ，同時使其得以隱匿其真實身分，減少遭查獲之風險，愈使
    其肆無忌憚，加深犯罪之猖獗，且本案被害人丁○○確因遭
    詐騙而受有上開匯入被告帳戶金額之損害，惟念及被告本身
    並未實際參與本件詐欺取財之犯行，責難性較小，所生危害
    非鉅，且於本院審理中坦承犯行，犯後態度尚稱良好等一切
    情狀，量處如主文所示之刑，並依修正前刑法第41條第1項
    前段及修正前罰金罰鍰提高標準條例第2條之規定，諭知易
    科罰金之折算標準，以資懲儆。
五、末按，修正前刑法第38條第3項規定：「第1項第2款、第3款
    之物，以屬於『犯人』者為限，得沒收之。但有特別規定者
    ，依其規定。」，修正後刑法第38條第3項規定：「第1項第
    2款、第3款之物，以屬於『犯罪行為人』者為限，得沒收之
    。但有特別規定者，依其規定。」，此部分修正對被告而言
    應無有利、不利問題，且從刑附屬於主刑，除法律有特別規
    定者外，依主刑所適用之法律（最高法院95年第8次刑事庭
    會議決議意旨參照）。扣案之被告丙○○所有前開中國信託
    商業銀行存摺1本，係被告所有提供本件幫助詐欺犯罪所用
    之物，業據被告丙○○供承在卷，爰依行為時法即修正前刑
    法第38條第1項第2款規定，宣告沒收。
據上論斷，應依刑事訴訟法第273條之1第1項、第299條第1項前
段，刑法第2條第1項前段、第339條第1項、（修正前，以下同）
第30條第1項前段、第2項、第47條、第41條第1項前段、第38條
第1項第2款、，罰金罰鍰提高標準條例第1條前段、（修正前）
第2條，現行法規所定貨幣單位折算新臺幣條例第2條，判決如主
文。
本案經檢察官乙○○到庭執行職務
中    華    民    國    95    年    9     月    14    日
                  臺灣臺中地方法院刑事第五庭
                      法  官  吳崇道
以上正本證明與原本無異。
如不服本判決，應於判決送達後10日內，向本院提出上訴狀，上
訴於臺灣高等法院臺中分院(須附繕本)。
                      書記官  黃舜民
中    華    民    國    95    年    9    月     14    日
附錄本案論罪科刑法條全文
刑法第339條：
意圖為自己或第三人不法之所有，以詐術使人將本人或第三人之
物交付者，處五年以下有期徒刑、拘役或科或併科一千元以下罰
金。
以前項方法得財產上不法之利益或使第三人得之者，亦同。
前二項之未遂犯罰之。


司法院資訊處製作；財團法人民間司法改革基金會備份。
